臺灣高等法院刑事判決
109年度上訴字第4054號
上  訴  人  臺灣新北地方檢察署檢察官
被      告  任中興


上列上訴人因被告偽造文書案件，不服臺灣新北地方法院109年
度訴字第228號，中華民國109年8月28日第一審判決（起訴案號
：臺灣新北地方檢察署109年度偵字第63號），提起上訴，本院
判決如下：
    主  文
上訴駁回。
    理  由
一、公訴意旨略以：被告任中興明知告訴人林家弘未同意辦理南
    山人壽保險，竟基於偽造私文書並持以行使之犯意，於如附
    表編號1、2所示之生效日，在其位於臺中市○○區○○街0段00
    號住處內，在如附表編號1、2所示之南山人壽保單之被保險
    人簽名欄及被保險人同意暨簽名欄上，偽簽「林家弘」之簽
    名後，用以表示辦理上開保單之意，持向南山人壽申請辦理
    投保而行使之，足以生損害於告訴人、南山人壽對保單管理
    之正確性。因認被告涉犯刑法第216條、第210條之行使偽造
    私文書罪嫌等語。
二、原審判決意旨略以：依起訴書所載犯罪事實，可知被告係在
    其位於臺中市○○區○○街0段00號之住處內，於如附表編號1、
    2所示之南山人壽保險股份有限公司（下稱南山人壽保險公
    司）保單上偽簽「林家弘」之署名；又被告係將該2份保單
    交予斯時其所屬位於臺中市文心路4段「龍族天下大樓」之
    中裕通訊處，之後再由受理單位轉到斯時位於臺中市○○○路0
    段000號之南山人壽保險公司臺中分公司一節，業據被告任
    中興於原審審理中供陳明確（見原審109年度訴字第228號卷
    第235頁），足見本案犯罪地係在臺灣臺中地方法院之土地
    管轄範圍內，而非在原審法院之土地管轄範圍內。又本案係
    於109年3月13日起訴繫屬於原審法院，有臺灣新北地方檢察
    署109年3月12日新北檢兆意108偵2805字第10900222000號函
    上之原審法院收狀戳章（見原審228卷第7頁）在卷可佐，而
    被告一直居住於其戶籍地即臺中市○○區○○街0段00號，並未
    居住過新北市一節，業據被告於原審審理中供陳明確（見原
    審228卷第234至235頁），並有其個人戶籍資料查詢結果1份
    （見原審228卷第31頁）附卷可按，是本案繫屬於原審法院
    時，被告之住所地亦屬於臺灣臺中地方法院而非原審法院之
    管轄範圍。再者，本案繫屬於原審法院時，被告並未在原審
    法院轄區內之監所受徒刑之執行或受羈押之情形，有本院被
    告前案紀錄表1份（本院卷第59頁）在卷可稽。另本案被告
    並無與同案被告魏碧霞「數人共犯一罪」之相牽連關係，是
    原審法院亦無從取得牽連管轄。綜上，被告之本案犯罪地、
    住所地及所在地均未在原審法院管轄範圍內，亦未取得牽連
    管轄，原審法院自無管轄權。準此，檢察官向原審法院提起
    公訴，即有未合，爰逕為諭知管轄錯誤之判決，並移送於臺
    灣臺中地方法院。
三、檢察官上訴意旨略以：按案件應由犯罪地或被告之住所、居
    所或所在地之法院管轄，刑事訴訟法第5條第1項定有明文。
    而所謂犯罪地，參照刑法第4條之規定，解釋上自應包括行
    為地與結果地兩者而言，此有最高法院98年度台上字第2876
    號判決意旨可稽。被告明知告訴人林家弘未同意，竟在保險
    契約文件上偽簽「林家弘」之簽名，並持以向被害人南山人
    壽保險公司行使之，因認被告涉嫌刑法第216條、第210條之
    行使偽造私文書罪嫌。雖本件被告之戶籍地、居所地均在臺
    中市○○區○○街0段00號，偽簽及行使之犯罪行為地在臺中市○
    ○區○○路0段○○○○○○○○○○○○○○○○○市○○區○○○路0段000號之南山
    人壽保險公司臺中分公司，固非原審轄區；惟被告上開犯罪
    行為，足以生損害於告訴人及被害人對於保單管理之正確性
    ，是本件之犯罪結果地自應包含告訴人之戶籍地（於繫屬時
    在新北市○○區○○路000巷00弄00號），以及被害人之公司所
    在地(臺北市○○區○○路000號)，綜上，應認原審就犯罪結果
    地有管轄權。爰依法起上訴等語。　
四、按案件由犯罪地或被告之住所、居所或所在地之法院管轄，
    為刑事訴訟法第5條第1項所明定，所謂犯罪地，解釋上應包
    括行為地與結果地兩者而言。無管轄權之案件，應諭知管轄
    錯誤之判決，且得不經言詞辯論為之；刑事訴訟法第304條
    、第307條定有明文。次按刑事訴訟法第367條之判決及對於
    原審諭知管轄錯誤、免訴或不受理之判決上訴時，第二審法
    院認其為無理由而駁回上訴，或認為有理由而發回該案件之
    判決，得不經言詞辯論為之，同法第372條另有明定。
五、經查：
㈠本案於109年3月13日繫屬於原審法院時，被告之戶籍及實際居
  所為臺中市○○區○○街0段00號，有被告供述及其個人戶籍資料
  查詢結果附卷可稽，足見被告之住居所地在臺中市，並非原審
  法院管轄區域甚明；依起訴書所載，被告偽簽「林家弘」簽名
  之地點在上開臺中市興社街住處內，又依被告於原審之供述及
  檢察官上訴書所載，行使地在臺中市○○區○○路0段○○○○○○○○○○○
  ○○○○○○○○○○市○○區○○○路0段000號之南山人壽保險公司臺中分
  公司，均非原審法院管轄區域。
㈡上訴意旨雖主張被告所涉行使偽造私文書犯行之犯罪行為，足
  以生損害於告訴人及南山人壽保險公司對於保單管理之正確性
  ，犯罪結果地自應包含告訴人之戶籍地（新北市鶯歌區），以
  及南山人壽保險公司之公司所在地(臺北市○○區○○路000號)，
  應認原審法院就犯罪結果地有管轄權等語。然查：
⒈依起訴書及上訴書所載公訴意旨，被告涉嫌在保單之被保險人
  簽名欄及被保險人同意暨簽名欄上，偽簽「林家弘」之簽名後
  ，持以向南山人壽中裕通訊處、南山人壽保險公司臺中分公司
  行使，該行使偽造私文書犯行，於偽造、提出行使等行為完成
  之際，即生偽造、行使偽造私文書之結果，且偽造文書罪係行
  為犯，僅以足生損害於公眾或他人為要件，不以損害結果之發
  生為必要，被告縱有公訴意旨所指行使偽造私文書行為，其偽
  造行為之行為地及結果地（即偽造文件之行使地）、完成行使
  行為產生行使偽造私文書之結果地均在臺中市，堪認本案犯罪
  地係在臺中市，並非原審法院管轄區域。
⒉上訴意旨雖認犯罪結果地應亦包括南山人壽保險公司之公司所
  在地，惟南山人壽保險公司之公司所在地係在臺北市○○區○○路
  000號，並非原審法院管轄區域，自無從憑此認定原審法院有
  管轄權。
⒊上訴意旨主張被告所涉行使偽造私文書犯行之犯罪行為，足以
  生損害於告訴人，犯罪結果地自應包含告訴人之戶籍地（新北
  市鶯歌區）等語，惟按刑事訴訟法第5條規定案件由犯罪地或
  被告之住所、居所或所在地之法院管轄，乃以土地區域定案件
  管轄之標準，蓋犯罪地與犯罪直接相關，易於調查證據，有助
  審判之進行，而被告之住所、居所或所在地則便利被告出庭，
  均適於作為管轄之原因，並可客觀合理分配法院管轄之事務。
  被告若有公訴意旨所指偽造私文書後行使之行為，縱認足生損
  害於告訴人，仍不能將告訴人因該行使偽造私文書犯罪而受損
  害之結果，逕解釋為告訴人戶籍地即為「犯罪結果地」，亦即
  刑事案件告訴人、被害人受有損害，與犯罪結果地之認定係屬
  二事，若僅因告訴人、被害人因犯罪而受有損害結果，即認為
  告訴人、被害人住居所、事務所或設立地均屬所謂犯罪結果地
  ，實屬不當擴張管轄範圍，恐有失之過寬的流弊，亦顯與法律
  規範管轄制度之意旨有違，上訴意旨主張犯罪結果發生地包括
  告訴人戶籍地云云，並非可採。
六、綜上，原審法院認被告之犯罪地、住所地及所在地均未在原
    審法院管轄範圍內，亦未取得牽連管轄，原審法院並無管轄
    權，乃依刑事訴訟法第304條規定諭知管轄錯誤之判決，並
    移送於有管轄權之臺灣臺中地方法院，核其認事用法並無違
    誤。檢察官執前開理由提起上訴，指摘原判決不當，請求予
    以撤銷，其上訴為無理由，應予駁回，並不經言詞辯論為之
    。
據上論斷，應依刑事訴訟法第368條、第372條，判決如主文。
中　　華　　民　　國　　109 　年　　12　　月　　1 　　日
                  刑事第十八庭  審判長法  官  何俏美
                                      法  官  陳海寧
                                      法  官  葉乃瑋
以上正本證明與原本無異。
如不服本判決，應於收受送達後20日內向本院提出上訴書狀，其
未敘述上訴之理由者並得於提起上訴後20日內向本院補提理由書
（均須按他造當事人之人數附繕本）「切勿逕送上級法院」。
                                      書記官  程欣怡
中　　華　　民　　國　　109 　年　　12　　月　　2 　　日
附表：
編號 保單號碼 生效日 主約險種  1 Z000000000 96年8月30日 南山人壽伴我一生變額壽險  2 Z000000000 97年5月1日 南山人壽不分紅康順終生保險